【裁判字號】    98,交抗,1509
【裁判日期】    980706
【裁判案由】    違反道路交通管理處罰條例
【裁判全文】
臺灣高等法院交通事件裁定            98年度交抗字第1509號
抗   告   人
即原處分機關  交通部公路總局臺北區監理所板橋監理站
受  處 分 人  甲○○
上列抗告人因受處分人違反道路交通管理處罰條例案件，不服臺
灣板橋地方法院98年度交聲字第594號，中華民國98年4月30日裁
定（原處分案號：板監裁字裁41-C00000000號），提起抗告，本
院裁定如下：
    主  文
抗告駁回。
    理    由
一、原處分意旨略以：受處分人甲○○於民國（下同）98年 3月
    12日晚間22時29分許，駕駛洪嘉隆所有車號KH5─599號重型
    機車，行經臺北縣新莊市○○路 307號前，因有「汽車駕駛
    人酒精濃度超過規定標準（0.25～0.4 MG/L）」之違規行為
    ，經臺北縣政府警察局新莊分局頭前派出所執勤員警以北縣
    警交字第 C00000000號舉發違反道路交通管理事件通知單製
    單當場舉發，且受處分人未經考領機車駕駛執照，交通部公
    路總局臺北區監理所板橋監理站（下稱原處分機關）乃於98
    年3月16日以板監裁字裁41─C00000000號違反道路交通管理
    事件裁決書，依道路交通管理處罰條例第35條第1項第1款、
    第24條第1項第2款（裁決書漏載「第24條第1項第2款」）之
    規定，裁處受處分人罰鍰新臺幣15,000元，並吊扣駕駛執照
    12個月（本案實際係吊扣受處分人之職業貨車駕駛執照），
    施以道安講習等語。
二、受處分人聲明異議意旨略以：受處分人係持職業駕駛執照，
    從彰化到蘆洲工作以開貨車為生，因一時方便而騎機車，被
    警察攔查酒測，伊一家數口均仰賴伊開貨車維生，懇請別吊
    扣伊職業駕駛執照等語。
三、原裁定意旨略以：原處分機關裁處受處分人：「罰鍰新臺幣
    15,000元，吊扣其職業大貨車駕駛執照12個月及施以道安講
    習」之裁罰部分，漏未審酌現行道路交通管理處罰條例第68
    條之修正意旨，因受處分人並無重型機車駕駛執照，無從處
    以吊扣之處分，猶處分吊扣受處分人職業大貨車駕駛執照12
    個月，於法尚有未合。據此，應由原審法院將原處分關於「
    吊扣駕駛執照12個月」部分予以撤銷。另原處分機關援引同
    條例第35條第1項第1款、第24條第1項第2款及違反道路交通
    管理事件統一裁罰基準表規定，裁處罰鍰新臺幣15,000元，
    施以道安講習，於法並無不合，此部分異議為無理由，均予
    駁回等語。
四、抗告意旨略以：道路交通管理處罰條例第35條第1項第1款已
    明定汽車駕駛人酒精濃度超過規定標準須吊扣其駕駛執照 1
    年，復依道路交通管理處罰條例第24條第1項第2款規定應參
    加道路安全講習。依現行道路交通管理處罰條例第35條之規
    定處罰吊扣，係限制其駕駛資格，與剝奪人民駕駛資格之吊
    銷處分不同；又持汽車駕駛執照得駕駛輕型機車，受處分人
    並未持有機器腳踏車駕駛執照，本案又係騎乘機車違規，其
    汽車駕駛執照為其駕車之許可憑證，既為其許可憑證，自應
    依道路交通管理處罰條例第35條第1項第1款吊扣其汽車駕駛
    執照 1年；又道路交通管理處罰條例修正前已規定該條款之
    罰鍰不得依同條例第65條第1項第3款易處吊扣駕駛執照，由
    此可知，違反道路交通管理處罰條例除處以罰鍰外，尚需吊
    扣其駕駛執照，而原審法院將第35條處罰割裂適用，似有不
    妥，本件原裁定將吊扣駕駛執照12個月部分予以撤銷，應非
    妥適，懇請撤銷原裁定，維持原處分，以有效嚇阻駕駛人酒
    後駕車之重大違規行為，並維持道路交通管理處罰條例之公
    正性等語。
五、本院經查：
  (一)按道路交通案件處理辦法第20條前段規定，交通法庭認為聲
    明異議有理由或聲明異議雖無理由而原處分不當或違法者，
    應以裁定將原處分經聲明異議部分撤銷，並自為裁定。次按
    汽車駕駛人飲用酒類或其他類似物後其吐氣所含酒精濃度超
    過每公升0.25毫克以上，不得駕車；又汽車駕駛人，駕駛汽
    車經測試檢定有酒精濃度超過規定標準者，處新臺幣15,000
    元以上60,000元以下罰鍰，並當場移置保管該汽車及吊扣其
    駕駛執照1年；又汽車駕駛人有第35條第1項規定之情形者，
    應接受道路交通安全講習；又汽車駕駛人，因違反本條例及
    道路交通安全規則之規定，受吊銷駕駛執照處分時，吊銷其
    持有各級車類之駕駛執照，此分別為道路交通安全規則第11
    4條第2款、道路交通管理處罰條例第35條第1項第1款、第24
    條第1項第2款及第68條亦定有明文。
  (二)本件受處分人甲○○於98年 3月12日22時29分許，飲酒後呼
    氣酒精濃度已達到規定標準以上，猶駕駛洪嘉隆所有車號KH
    5-599號重型機車於道路，嗣行經臺北縣新莊市○○路307號
    前時，為警攔檢查獲，並經測試受處分人之呼氣酒精濃度測
    定值達每公升0.35毫克，業已超出規定標準，此為受處分人
    所不否認，並有臺北縣政府警察局舉發違反道路交通管理事
    件通知單 1紙在卷可參，是受處分人之上開交通違規事實，
    應堪認定。
  (三)惟原處分機關於受處分人無重型機車駕駛執照可供吊扣時，
    吊扣受處分人其他種類之駕駛執照，雖可達成限制受處分人
    繼續駕駛重型機車之目的，惟亦同時限制受處分人駕駛其他
    種車輛之權利，使用之手段顯逾其所欲達到之目的，已欠缺
    比例性。又受處分人雖擁有其他種車輛之駕駛資格，惟其於
    酒後駕駛重型機車時，所造成用路安全之危險性，與僅擁有
    重型機車駕駛執照者所造成之危險性，並無不同，卻受到吊
    銷其他種類之駕駛資格之處分，相較一般擁有重型機車駕駛
    執照者僅吊扣其重型機車駕駛資格，顯係就相同案件為不同
    之處理。又受處分之違規行為係發生於98年 3月12日，依修
    正後之道路交通管理處罰條例第68條之規定，既已將「吊扣
    」部分刪除，駕駛人受吊扣駕駛執照處分時，應不再吊扣其
    持有各級車類之駕駛執照，故原處分機關於作成吊扣駕駛執
    照處分時，應就行為人所應吊扣之駕駛執照種類予以限定，
    僅應限制其駕駛重型機車之權利。是受處分人既領有職業大
    貨車駕駛執照，並為駕駛重型機車之憑據，而無重型機車駕
    駛執照可供吊扣，倘原處分機關因而逕行吊扣受處分人之職
    業大貨車駕駛執照，顯已逾越修正後道路交通管理處罰條例
    第68條之規範意涵及範圍，且對其工作權造成極大之損害，
    故受處分人此部分之異議理由，應屬可採。
  (四)原處分機關之抗告意旨雖主張：吊扣處分與吊銷處分不同，
    依道路交通管理處罰條例第35條第 1項規定吊扣受處分人違
    規當時所持職業大貨車駕駛執照 1年，於法並無不合。原審
    法院將第35條處罰割裂適用，似有不妥云云。惟查：1.道路
    交通管理處罰條例第68條之修正意旨，係因違規行為對道路
    交通秩序之維持及道路交通安全已生較大之影響，故規定吊
    扣或吊銷其持有各級車類之駕駛執照，以限制其繼續駕車行
    駛道路之權利，且係屬駕駛行為之限制，並不因所持駕駛執
    照種類不同而有所差異。惟為考量原條文將違法或違規駕駛
    人所持有各級車類之駕駛執照一併吊銷或吊扣，失之過酷，
    對於人民工作與生活影響過鉅，有違比例原則，經與交通部
    協商後，乃將其中「受吊扣處分者，吊扣其持有各級車類之
    駕駛執照」部分之規定刪除。是駕駛人違反道路交通管理處
    罰條例第35條第1項第1款之規定而受吊扣駕駛執照處分時，
    依修正後同法第68條規定並參照其上開修正意旨，應僅得吊
    扣違規或違法「當時駕駛車類之駕駛執照」，否則將造成同
    一違規或違法行為，因受處分人持有駕駛執照種類之不同，
    而異其處分之結果。況酒醉駕車行為係製造法所不容許之風
    險，以風險製造之立場觀之，並不因駕駛車輛種類之不同，
    而有所差別，但從風險實現之觀點而言，酒醉駕駛車類之不
    同，其對於交通安全衍生之實害結果也有所差異，如駕駛人
    駕駛低一級之車類違反本條例之規定時，不論其所造成之實
    害結果，而一律吊扣駕駛人所持有之各類駕照，亦有違相同
    事件相同處理，不同事件不同處理之平等原則（本院暨所屬
    法院97年法律座談會刑事類提案第40號討論暨審查意見參照
    ）。是參諸上開道路交通管理處罰條例第68條之修正過程與
    修正理由，行為人有道路交通管理處罰條例第35條第1項第1
    款所規定之違規行為，須吊扣駕駛執照時，應僅能吊扣行為
    人違法或違規當時駕駛車輛所憑之駕駛執照，不得再吊扣行
    為人所持有、與駕駛違規車輛無關之其他各級車類駕駛執照
    。2.復依修正後道路交通管理處罰條例第68條規定，既已刪
    除「吊扣」等字，而僅餘「吊銷」等字，依「明示其一，排
    除其他」之法理，該條應係明示排除「吊扣駕駛執照處分時
    ，吊扣其持有各級車類之駕駛執照」之規定，而僅餘「吊銷
    駕駛執照處分時，始吊銷其持有各級車類之駕駛執照」之規
    定，而限縮修正前條文之適用範圍。如此規定，兼顧重大違
    規之吊銷駕駛執照處分，駕駛人多係不宜再享有駕駛行為者
    ，而吊扣駕駛執照處分之違規態樣相對輕微，解釋上不再一
    律執行各級車種駕駛執照之吊扣，使此類駕駛人仍保有駕駛
    其他車種之權利。如此解釋，方不致使本條僅有文字上變動
    之意義，亦符合立法者修法之意旨。是修正後即現行道路交
    通管理處罰條例第68條規定，應認當已排除「吊扣其持有各
    級車類之駕駛執照」之效力與執行方式。是本件受處分人持
    高一級之職業大貨車駕駛執照，駕駛低一級之重型機車，經
    核應有道路交通管理處罰條例第68條規定之適用，則抗告意
    旨所陳，均屬誤解法律。
六、綜上所述，原裁定以受處分人異議為有理由，而撤銷原處分
    機關之關於「吊扣職業大貨車之駕駛執照12個月」之處分，
    核無不合。原處分機關之抗告意旨以有效嚇阻酒後駕車行為
    及維持道路交通管理處罰條例之公正性等理由，認應吊扣較
    高等級駕駛執照，固非無見，然未能參酌上開立法過程與旨
    趣，而影響人民工作權，尚不可採，難認抗告有理由，應予
    駁回。
七、據上論結，應依道路交通案件處理辦法第26條，刑事訴訟法
    第412條，裁定如主文。
中    華    民    國    98    年    7     月    6     日
                  刑事第二庭審判長法  官  洪光燦
                                  法  官  林恆吉
                                  法  官  宋明蒼
以上正本證明與原本無異。
不得再抗告。
                                  書記官  駱麗君
中    華    民    國    98    年    7     月    6     日


司法院資訊處製作；財團法人民間司法改革基金會備份。
